臺灣高等法院臺中分院刑事判決　　　　96年度上易字第1489號
上　訴　人　臺灣彰化地方法院檢察署檢察官
上　訴　人
即　被　告　甲○○
被　　　告　乙○○
上列上訴人因被告等違反郵政法案件，不服臺灣彰化地方法院96
年度易字第705號中華民國96年6月22日第一審判決（起訴案號：
臺灣彰化地方法院檢察署96年度偵字第4278號），提起上訴，本
院判決如下：
    主  文
原判決撤銷。
乙○○共同無故開拆他人之郵件，處拘役拾伍日，如易科罰金，
以新臺幣壹仟元折算壹日；減為有期徒刑柒日，如易科罰金，以
新台幣壹仟元折算壹日。
甲○○共同無故開拆他人之郵件，處拘役肆拾日，如易科罰金，
以新臺幣壹仟元折算壹日；減為有期徒刑貳拾日，如易科罰金，
以新台幣壹仟元折算壹日。
    事  實
一、甲○○係彰化縣和美鎮鎮民代表會代表主席，乙○○係和美
    鎮鎮民代表會代表。緣彰化縣和美鎮公所收發人員曾鳳秋於
    民國95年9 月1 日（星期五）上午將該鎮調解委員會調解委
    員遴選建議名單，以郵寄方式（收件條碼0000000000000）
    函送臺灣彰化地方法院檢察署，而甲○○懷疑該鎮鎮長王水
    川對於遴選名單未依其推薦之人選單函寄，乃向彰化縣和美
    鎮公所祕書謝火煉表示暫勿寄出系爭名單，經謝火煉答稱上
    開名單業已寄出，甲○○乃打電話通知乙○○，彼2 人竟共
    同基於無故拆開他人郵件之犯意聯絡，由乙○○先向彰化縣
    和美鎮公所收發人員許麗君打聽得知上開收發條號碼後，再
    於同日下午17時30分許和美郵局下班後，向該郵局人員姚文
    彬稱：和美鎮公所承辦人員因寄錯郵件，需緊急撤回郵件為
    由，並承諾於同年月4 日補送寄送郵件執據及撤回書等語，
    經姚文彬同意後，乙○○乃於翌日上午（即同年月2 日，星
    期六）將上開郵件取回，並於同年月4 日（星期一）在彰化
    縣和美鎮鎮民代表會接待大廳，將該郵件交給甲○○，而甲
    ○○於將該郵件拆開閱讀後，再轉交給謝火煉，經謝火煉詢
    問郵件何來，甲○○表示不知情，謝火煉乃請示鎮長王水川
    如何處理，經彰化縣和美鎮公所函詢郵局後，始循線查悉上
    情。
二、案經法務部調查局彰化縣調查站移送臺灣彰化地方法院檢察
    署檢察官偵查起訴。
    理  由
一、按被告以外之人於審判外之陳述，雖不符刑事訴訟法第159
    條之1、159條之2、159條之3、159條之4等規定，而經當事
    人於審判程序同意作為證據，法院審酌該言詞陳述或書面陳
    述作成時之情況，認為適當者，亦得為證據。當事人、代理
    人或辯護人於法院調查證據時，知有第159條第1項不得為證
    據之情形，而未於言詞辯論終結前聲明異議者，視為有前項
    之同意，刑事訴訟法第159條之5定有明文。本件被告等二人
    於本院審理時，就下列證人姚文彬、謝火煉、許麗君、曾鳳
    秋等人於審判外之陳述部分，未就其證據能力聲明異議，本
    院審酌該言詞陳述作成時之情況，並查無其他不法之情狀，
    足認為得為本案之證據，依刑事訴訟法第159條之5之規定，
    有證據能力，合先說明。
二、上揭犯罪事實，業據被告乙○○迭於警詢、偵查、原審及本
    院審理時坦承不諱；另訊據被告甲○○則矢口否認有何違反
    郵政法之犯行，辯稱：伊僅受被告乙○○之託，以電話詢問
    謝火煉調解委員名單郵件是否寄出後回覆乙○○，對其後發
    生之事並不知情，未曾叫被告乙○○到郵局取回該郵件，是
    被告乙○○將該郵件交給代表會工友，工友轉交給伊，伊再
    轉交給公所秘書謝火煉，但伊未曾拆開並閱讀該郵件云云。
三、本院查：
  (一)上揭事實，業據證人即共同被告乙○○於原審審理時到庭具
    結證稱：那天被告甲○○打電話給伊表示，有1個郵件是鎮
    公所寄出去要寄給地檢署的，要伊先去拿郵件，再拿撤回書
    給他們簽，後來伊去問公所收文主辦小姐許麗君，說我們有
    寄1份到檢察署的郵件有無寄出去，收文小姐就問說是否是
    調解會的，並告知條碼，那天95年9月1日星期五伊去郵局，
    因為郵局已經關門，所以打電話給姚文彬，表示說有1個朋
    友的東西寄錯要再拿回來，姚文彬就說要找找看，因為郵件
    很多要找，所以我隔天星期六上午去郵局拿到郵件，領完郵
    件之後伊放在家裡，因為我想說他們沒有上班，星期一再拿
    去就可以了，星期一我親自在代表會入門招待客人的客廳交
    給甲○○，當時還有很人多在場，且伊並未將郵件拆封等語
    明確，且證人即共同被告乙○○前揭所述情節，均核與證人
    曾鳳秋、許麗君、姚文彬等人分別於警詢、偵查中所證內容
    相符，並經證人謝火煉於警詢、偵查中及原審審理時結證明
    確。
  (二)證人謝火煉於偵查及原審審理中亦明確證述：被告甲○○確
    曾於95年9月1日17時許，打電話來關切調解人員遴選名冊是
    否寄出，除被告甲○○關切本件調解人員遴選名單外，並無
    他人關切此事，且伊並未告知其他人有關名單寄出乙事，而
    該郵件在被告甲○○交予伊時，確實已被拆封，且郵包內之
    名單已露出信封外，顯而易見，後來甲○○也有找人來請伊
    補簽撤回書，因為伊並未授權故不簽名，並將此事報告鎮長
    處理等語。參酌：I被告乙○○於95年9月4日將郵件交給被
    告甲○○時，曾要求被告甲○○補簽有關於到和美郵局取回
    郵件之委託書，而被告甲○○確實在該委託書上簽名等情，
    亦有該委託書（載有「林主席金鐘及謝機要秘書火煉委託乙
    ○○去和美郵局撤回和美鎮公所寄出的檢察署包裹一份，包
    裹編號為：0000000000000，屬實無誤」等語）1紙附卷可稽
    ；II被告甲○○雖請求傳訊證人即代表會工友林文櫻到庭證
    明伊並未拆開郵件乙節，惟證人林文櫻於原審審理中到庭證
    述：當天伊有看到代表乙○○將郵件放在代表會客廳桌上，
    要交給主席甲○○，伊怕主席沒有注意到，有提醒主席，但
    伊並未注意該郵件是否已經拆開等語，是依證人所述並無法
    證明郵件在轉交給被告甲○○時係呈「已拆封」之狀態，此
    部分自難資為被告有利之認定。
  (三)綜上，被告甲○○雖否認曾叫被告乙○○到郵局取回上開郵
    件，惟因本件只有被告甲○○打電話給鎮公所秘書謝火煉關
    切調解人員遴選名單，又在上開委託書上簽名，則若非被告
    甲○○在與謝火煉通完電話後，要求被告乙○○趕快去郵局
    取信，被告乙○○又如何會想辦法向和美鎮公所收發人員許
    麗君打聽該郵件執據號碼，甚至於郵局下班後，要郵局人員
    姚文彬協助取回該信，更且被告甲○○若無要求被告乙○○
    去取回郵件，又何必在上開委託書簽名，而陷自己於不義，
    是被告甲○○上開所辯，顯係均屬卸責之詞，不足採信。此
    外復有中華郵政託運單影本、彰化縣和美鎮公所95年9月1日
    和鎮民字第0950014806號函影本、撤回郵件申請書影本、彰
    化縣和美鎮公所95年9月4日函影本、中華郵政股份有限公司
    彰化郵局95年9月8日函各1份附卷可資佐證。本件事證已臻
    明確，被告甲○○、乙○○2人上開犯行均堪予認定，應依
    法論科。
四、核被告乙○○、甲○○所為，均係犯郵政法第38條之無故開
    拆他人之郵件罪。又被告2人就前開犯行，具有犯意之聯絡
    及行為分擔，應論以共同正犯。按刑法第134條對於公務員
    故意犯刑法瀆職罪章以外之罪加重其刑之規定，須以其故意
    犯罪係利用其職務上所享有之權力機會或方法為要件，如犯
    人雖為公務員，但其犯罪並非利用其職務上之權力、機會或
    方法而為之者，即無適用該條規定之餘地（最高法院33年度
    上字第666號判例參照），本件被告甲○○係彰化縣和美鎮
    鎮民代表會代表主席，被告乙○○係和美鎮鎮民代表會代表
    ，雖屬依法令服務於地方自治團體所屬機關而具有法定職務
    權限之公務員，然依上開犯罪事實以觀，被告等人之犯罪並
    非利用其職務上之權力、機會或方法而為之，應無適用該條
    規定之餘地。
五、原審認被告等二人犯罪事實明確，予以論罪科刑固非無見；
    惟被告等行為後，為紀念解除戒嚴20週年，予罪犯更新向善
    之機，而制定「中華民國九十六年罪犯減刑條例」，經總統
    於96年7月4日公佈，並於同月16日施行。被告犯罪時間在96
    年4月24日之前，所犯合於減刑條件，原審不及適用該條例
    對被告減刑，自有未洽，被告甲○○上訴，否認犯行，雖難
    憑採，另檢察官提起上訴，認應依刑法第134條規定加重被
    告二人之刑，雖均無理由，然原判決既有上開可議之處，自
    應撤銷改判。爰審酌被告等之素行、智識程度、犯罪之動機
    、目的、手段，又被告2人分別係彰化縣和美鎮鎮民代表會
    代表主席、代表，竟為一己之私，將彰化縣和美鎮公所送交
    臺灣彰化地方法院檢察署之調解委員遴選建議名單取回並開
    拆，惡性非小，暨考量被告乙○○坦承犯行、知所悔悟，態
    度良好，被告甲○○否認犯行、飾詞卸之態度等一切情狀，
    分別量處如主文所示之宣告刑，並均依上開條例第2條第1項
    第3款規定，依法減其宣告刑之2分之1，並就量處及減得之
    刑分別諭知易科罰金之折算標準。
六、據上論斷，應依刑事訴訟法第369條第1項前段、第364條、
    第299條第1項前段，郵政法第38條，刑法第11條前段、第28
    條、第41條第1項前段，中華民國九十六年罪犯減刑條例第2
    條第1項第3款、第8條第1項，判決如主文。
本案經檢察官丙○○到庭執行職務。
中　　華　　民　　國　　96　　年　　9　　月　　19 　日
            刑事第四庭    審判長法　官  洪  耀  宗
                                法　官  江  德  千
                                法　官  劉  登  俊
上列正本證明與原本無異。
不得上訴。
                                書記官  粘  銘  環
中　　華　　民　　國　　96　　年　　9 　　月　　20　　日
